# 求助陈老师—丧失控制权情况下处置子公司合并账务处理

提问人：心欲无痕 时间：2019-06-20 00:41:29
背景资料如下：实务编制合并时遇到的问题
（ 1 ）母公司 A 于 2015 年 1 月 1 日支付对价 100 万元，取得 B 公司70%股权， 2019 年 3 月 31 日A 全部处置了 70%股权，取得对价 100万元。 （ 2 ） 2015 年 1 月 1 日---2018 年 12 月 31 日,B 公司净资产增加-10000 万元，全部是净利润引起变动
（ 3 ） 2019 年 1-3月 B 公司利润表如下：
主营业务收入 300 万元
主营业务成本 150 万元
管理费用 350 万元
»» 净利润= -200 万元
处置子公司时账务处理如下：
（ 1 ）A公司单体层面
借：银行存款 100 万元
贷：长期股权投资 100 万元
（ 2 ）A 公司在做合并层面（A 本期并没有把 B2019 年 1-3 月的利润表并进来，也没有通过调整分录并入 B的收入成本项目）
借：投资收益 -10000 万元*70%=-7000 万元
贷：年初未分配利润 -10000 万元 *70%=-7000 万元（为了在合并层面本年年初未分配利润 = 上年年末未分配利润）
问题如下：
（ 1 ）对个别报表中处置部分的投资收益归属期间进行调整
因为个别报表中并没有确认投资收益，所以无需对此进行调整？
（ 2 ）2.1 对于A公司在合并层面确认 投资收益 借方-7000万元 处理是否合理？如果不合理，如何做调整分录？
2.2 年初未分配利润 贷方-7000 万元 是 2018 年 12 月 31 日编制合并时滚调到 2019 年的，年初未分配利润-7000 万元在 2019 年必须滚调，不然
本年年初未分配利润 ≠ 上年年末未分配利润，那它的对方科目是什么？
（ 3 ）如果A公司在合并层面通过调整分录并入 B的 2019 年1-3月的收入成本，是否是如下调整？
借：投资收益 -200*0.7=-140 万元
少数股东损益 -200*0.3=-60万元
管理费用 350 万元
主营业务成本 150 万元
贷：主营业务收入 300 万元
如果这样调整的话有一个问题，假如 A2019 年利润表是空的，虽然 B 的收入、成本费用都通过调整进入【合并利润表】，但是因为 借方投资收益调了 -140万元，导致最终【合并利润表】净利润是-60 万元（ 300 收入-150 成本-350 费用 +140 投资收益） 本来 B 归属于 A 的 2019年 1-3 月的净利润是-140 万元，但是上述调整分录导致的结果是：净利润是-60万元，少数股东损益是-60万元，B 归属于A 的当期净利润是 0元。前后矛盾，如下图：
（ 4 ）如果 个别报表层面 需要对剩余股权进行追溯调整，调整分录如下借方：长期股权投资----损益调整X 万元
贷方：盈余公积 0.1X万元
利润分配---未分配利润 0.9X 万元
因为资产负债表的【未分配利润表】是根据 【利润分配表】计算出来的，因为追溯调整，利润分配---未分配利润 影响了本期未分配利润项目，那么 0.9X 万元，放入【利润分配表】中那个项目中（如下图）？如果 0.9X不放入利润分配表那么 BS的未分配利润 ≠利润分配表计算的未分配利润如果 0.9X万元放入 “年初未分配利润--其他” 那么 “十、本年年初未分配利润 ≠上年年末未分配利润”
如果0.9X万元放入“[size=13.3333px]未分配利润[size=13.3333px]--[size=13.3333px] 其他[size=13.3333px]”，就不存在 “十、本年年初未分配利润 ≠ 上年年末未分配利润” 的情况，请问陈老师可以放入这个项目吗？
烦请陈老师百忙之中给予指点，谢谢啦！ @chenyiwei
利润分配表 金额九、上年年末未分配利润 - 加：年初未分配利润--会计政策变更- 年初未分配利润--前期差错更正- 年初未分配利润--其他 - 十、本年年初未分配利润- 十一、本年未分配利润增减变动金额（减少以 “-” 号填列）- 未分配利润--本年净利润（归属于母公司所有者的净利润）- 未分配利润--同一控制下企业合并 - 未分配利润--提取盈余公积 - 未分配利润--对所有者（或股东）的分配 - 未分配利润--盈余公积弥补亏 - 未分配利润--其他 - 十二、本年年末未分配利润 -

回答人：chenyiwei
合并过程可以多种多样，看个人习惯。关键点是看最终的合并结果，确保合并结果符合《企业会计准则第 33 号——合并财务报表（ 2014 年修订）》第五十条的规定。最终要求必须达到的合并效果是：
1 、该子公司 2019 年 1 ～ 3 月的利润表纳入合并报表范围，相应影响处置日该子公司的净资产。
2 、合并报表层面的投资收益（处置子公司损益）的计算符合该条规定。由于本案例无其他综合收益影响，在不考虑内部交易未实现损益的前提下，并且假设处置股权交易的作价是公允的，处置后也不持有剩余股权，合并层面的处置损益 = 处置价款-处置日（2019.3.31）子公司账面净资产 * 处置股权比例-合并报表中原有的商誉。